【裁判字號】    89,訴,309
【裁判日期】    891020
【裁判案由】    殺人未遂
【裁判全文】
臺灣士林地方法院刑事判決            八十九年度訴字第三九號
    公  訴  人  臺灣士林地方法院檢察署檢察官
    被      告  丙○○
右列被告因殺人未遂案件，經檢察官提起公訴 (八十九年度偵字第五六一六號)，本
院判決如左：
    主  文
丙○○殺人未遂，處有期徒刑伍年貳月。
    事  實
一、丙○○於民國八十九年六月九日下午五時許，在台北市北投區○○○路○段九五
    巷四弄一號一樓住處，與其姪子甲○○因細故發生口角，進而引發肢體衝突，因
    其等為雞販，家中隨處置放刀具，二人隨即分別持刀相向，經丙○○母親乙○○
    擋下，並隔開二人，命甲○○至屋外，再關閉大門，甲○○在屋外因為氣憤乃徒
    手敲破大門玻璃，復在大門口持菜刀一支往屋內丟，甲○○再度進入屋內客廳，
    二人復為報警與否而衝突，丙○○一時憤怒不已而情緒失控，竟基於殺人之犯意
    ，在客廳桌上舉起其所有之檳榔刀一把，正立於甲○○對面，高呼「給你死」，
    正面刺入甲○○胸腹交界處劍突左側一刀，傷口長六公分、深四公分，甲○○被
    刺後旋舉起沙發椅防衛，在場之乙○○並對丙○○極力勸阻，甲○○再跑出屋外
    持磨刀石一把向內丟擲，鄰居見狀緊急報警將甲○○送醫救治，甲○○始倖免於
    死。
二、案經臺北市政府警察局北投分局報請臺灣士林地方法院檢察署檢察官偵查起訴。
    理  由
一、訊據被告丙○○對於右揭時地持檳榔刀朝被害人胸腹間刺一刀之事實坦承不諱，
    惟否認有何殺人未遂犯行，辯稱：我沒有要甲○○死的意思，只是甲○○對長輩
    不尊敬想要教訓他一下而己，且甲○○拿椅子要打我，我才刺甲○○等語；辯護
    意旨則以被告無殺人故意，縱有殺人故意亦係基於正當防衛而刺殺被害人為辯。
    經查：
   (一) 被告於上揭時地如何持檳榔刀一支刺被害人之事實，業據被害人甲○○及目
        擊證人乙○○於本院審理中經檢辯詰問後證稱甚明。本案應再審究者，乃被
        告有無殺人故意。
        (1)被告刀刺被害人之前，因細故與被害人甲○○發生口角爭執並引發肢體衝
          突，二人先前均曾持刀相向等情，業據證人即被害人甲○○與目擊證人沈
          周敏證稱詳實。再徵以被告自白刀刺被害人係因「甲○○對我不尊重，沈
          子平拿磨刀石和菜刀丟我，丟不到我，我很生氣：：才拿刀子嚇他，要他
          尊敬長輩」 (見本院八十九年八月四日訊問筆錄) ，被告顯然係因與被害
          人發生劇烈爭執，在氣憤難當情緒失控之下而萌生殺人故意。
        (2)被告刀刺被害人部位：被害人甲○○於八十九年六月九日至行政院國軍退
          除役官兵輔導委員會臺北榮民總醫院急診，「受有腹部穿刺傷，位置在胸
          腹交界處，劍突左側約十一公分之傷口；該部位體腔內器官有肝臟、胃、
          小腸及十二指腸等器官。」，有該院八十九年八月二十五日北總行字第
          ０七０九０號函一件附卷可稽。而被害人於事發後受有胸口前刀傷，傷口
          長六公分、深四公分，亦有台北市政府警察局北投分局長安派出所出具之
          被害人傷亡紀錄表一紙在卷可考。
        (3)被告使用之兇器雖未扣案，惟被告使用者為檳榔刀，平日用以清理雞內臟
          之事實，業據被告自白，核與被害人甲○○所證相符，起訴書所載被告使
          用水果刀乙情，尚有違誤。被告使用之兇器平日既用在清理雞內臟，顯見
          該刀之銳利，對人體殺傷力非輕，被告顯然亦明知該等事實。
        (4)就被告刀刺被害人之動作，被害人甲○○於本院證稱：「當時與被告爭執
          得很厲害，他站在我正面距離約一公尺，右手拿刀，他正握刀直直刺過來
          ，刺到胸口下面，我無法擋。」等語。
        綜上調查結果，被告持有銳利對人具有殺傷力之檳榔刀，以面對被害人的位
        置，朝被害人胸腔交界處直刺，而且該部體腔具有維持人體生命重要之器官
        ，以尖銳器物刺擊該部位，極易奪人性命，若未及時救治將危害人之性命，
        致人於死，此為一般常識，乃具有通常理解能力之人理應知悉，被告當無不
        知之理，審諸上揭各情，被告所為顯然具有殺人之故意。
   (二) 應再審查者乃被告所為是否基於正當防衛？
        (1)就被告持刀刺被害人前之過程，被害人甲○○經檢、辯詰問後證稱：「：
          ：(我與被告打架後)被告從廚房拿出一把刀，我們發生爭執，我阿媽把刀
          擋掉，我阿媽就叫我出去，我阿媽就把門關起來，我隔門與被告爭吵，我
          用手把落地玻璃門打破，玻璃碎掉了，我在門口拿菜刀從破洞中丟進門內
          ，是防衛性，並不是要丟什麼人，接著又跑進去屋內，我是空手進去：：
          被告在客廳，並未到廚房。我阿媽說要打電話報警，我不讓被告報警，我
          與被告兩人又拉扯，緊接就被被告刺一刀：：(檳榔刀是放在)客廳：：被
          告是在桌上拿這把刀。」，所證情節核與目擊證人乙○○所證相符，又被
          害人先前於警訊及偵訊中筆錄，細節上雖有不同，然被害人供稱係因警訊
          及偵訊中未予詳問所致，應是正論，況且，此等事實例如先前自屋外丟擲
          者為菜刀或磨刀石等情，要無礙於系爭犯罪事實該當與否之認定，據此，
          被告持刀刺甲○○之時，甲○○持刀往屋內丟之動作業已完成乙節，亦堪
          認定。
        (2)至被告辯稱被害人甲○○持沙發攻擊被告，被告基於防衛才刺被害人乙節
          。在場證人乙○○證稱因年老眼花並未看清楚，而甲○○於本院審理中則
          一再堅稱：「是被刺之後我才拿起沙發椅防衛：：被他刺到以後，我才拿
          沙發椅擋他，我怕他再過來刺我，才拿沙發椅。」 (見本院審理筆錄)。
          本院於被害人甲○○證述後再質以被告此揭事實，被告亦不否認甲○○證
          詞之真實性，僅稱「時間久忘了」云云，益證被告所辯「因甲○○持沙發
          攻擊才持刀刺之」乙節，應係卸責之詞，被害人甲○○所證被刺之時並未
          舉起沙發之事實，應為真實。綜上，尚難認被告持刀刺殺被害人之際有何
          現在不法之侵害存在，所辯正當防衛乙情，尚難採信。
     綜上說明，被告基於殺人之故意持檳榔刀刺殺被害人甲○○之事實，應堪認定
     。
二、核被告所為，係犯刑法第二百七十一條第二項、第一項之殺人未遂罪。被告已著
    手於殺人行為之實施，未生死亡之結果，為未遂犯，爰依刑法第二十六條前段之
    規定，按既遂犯之刑度減輕其刑。爰審酌被告因與被害人發生衝突，短於思慮，
    一時衝動致罹刑典、犯罪之動機係因細故而起、犯罪之目的在於教訓被害人、犯
    罪時所受之刺激、持檳榔刀以為殺人之手段、與被害人為叔姪之關係、並無怨隙
    、犯罪所生之損害、犯罪後之態度等一切情狀，量處如主文所示之刑。
據上論斷，應依刑事訴訟法第二百九十九條第一項前段，刑法第二百七十一條第二項
、第一項、第二十六條前段，判決如主文。
本案經檢察官高愈杰到庭執行職務。
中      華      民      國      八十九      年      十    月  二十    日
                                  臺灣士林地方法院刑事第二庭
                                          法  官  王 梅 英
右正本證明與原本無異。
如不服本判決，應於判決送達後十日內，向本院提出上訴狀。
                                          書記官
中      華      民      國      八十九      年      十    月            日
附錄本案論罪科刑法條。
刑法第二百七十一條第二項、第一項：
殺人者，處死刑、無期徒刑或十年以上有徒刑。
前項之未遂犯罰之。


司法院資訊處製作；財團法人民間司法改革基金會備份。
